【裁判字號】    98,訴,305
【裁判日期】    981231
【裁判案由】    分割共有物
【裁判全文】
臺灣屏東地方法院民事判決  98年度訴字第305號
原      告  己○○
訴訟代理人  孔福平律師
被      告  丁○○
訴訟代理人  甲○○
被      告  丙○○
            戊○○
            庚○○
上列當事人間請求分割共有物事件，本院於民國98年12月17日言
詞辯論終結，判決如下：
    主      文
兩造共有坐落屏東縣長治鄉○○段二三一之三地號，地目：田，
面積一萬四千五百四十九平方公尺之土地准予分割，分割方法：
(一)如附圖所示編號Ａ部分（面積三千六百三十七平方公尺）土地
，分歸原告單獨所有；(二)編號Ｂ部分（面積三千六百三十七平方
公尺）土地，分歸被告庚○○單獨所有；(三)編號Ｃ部分（面積二
千六百六十七平方公尺）土地，分歸被告丙○○單獨所有；(四)編
號Ｄ部分（面積二千六百六十七平方公尺）土地，分歸被告戊○○單獨所有；(五)編號Ｅ部分（面積一千九百四十一平方公尺）土
地，分歸被告丁○○單獨所有。
訴訟費用由被告丁○○負擔萬分之一三三四、被告丙○○、戊○○各負擔萬分之一八三三、被告庚○○負擔四分之一，餘由原告
負擔。
    事實及理由
一、本件被告丙○○、戊○○、庚○○經合法通知，均未於最後
    言詞辯論期日到場，核無民事訴訟法第386 條所列各款情形
    ，爰依原告之聲請，由其一造辯論而為判決。
二、原告起訴主張：坐落屏東縣長治鄉○○段231-3 地號土地（
    下稱系爭土地）為兩造所共有，應有部分比例為：原告與被
    告庚○○各1/4 、被告丁○○1334/10000、被告丙○○、戊○○各1833/10000。系爭土地為農地，依法可分割，且依使
    用目的並無不能分割之情事，兩造間亦無不能分割之約定，
    而兩造就系爭土地顯難為協議分割，自得請求裁判分割。原
    告主張分得如附圖所示編號A 部分之土地，其餘共有人亦按
    分管現況分得土地，爰提起本件訴訟並聲明請求准予分割等
    語。
三、被告則均以：同意分割，希望可按土地使用現況分割等語資
    為抗辯，惟未為任何聲明。
四、本院之判斷：
（一）原告主張系爭土地為兩造所共有，應有部分比例為：原告
      與被告庚○○各1/4 、被告丁○○1334/10000、被告丙○○、戊○○各1833/10000等事實，業據提出地籍圖謄本及
      土地登記第二類謄本各1 份為證，且為被告所不爭執，堪
      信為真實。
（二）按各共有人，得隨時請求分割共有物。但因物之使用目的
      不能分割或契約訂有不分割之期限者，不在此限。共有物
      之分割，依共有人協議之方法行之。分割之方法，不能協
      議決定者，法院得因任何共有人之聲請，命為原物分配或
      變價分配，民法第823 條第1 項、第824 條第1 、2 項分
      別定有明文。查系爭土地依使用目的並無不能分割之情事
      ，且係民國89年1 月4 日前之共有耕地，依農業發展條例
      第16條第1 項第4 款規定，得分割為單獨所有。而兩造亦
      無不能分割之約定，且兩造就系爭土地顯難為協議分割，
      揆諸上開說明，原告訴請分割系爭土地，核無不合，應予
      准許。
（三）次按分割共有物應考慮公平原則、利益原則、經濟原則，
      此外共有人分得之地是否與外界有適宜之聯絡，是否會造
      成袋地情形，及社會利益等均在考量之列；復依民法第82
      4 條規定，尚需注意：一、消滅共有原則─除因該土地內
      部分土地之使用目的不能分割，或部分共有人仍願維持共
      有關係，應就該部分土地不予分割或該部分共有人成立新
      共有關係外，應將土地分配於各共有人單獨所有。二、原
      物分配原則─法院對分割共有物之方法，固有自由裁量之
      權，惟仍須以適當之分割方法為限。三、維持現狀原則─
      即應參酌實際使用情形，將分割後之土地及地上房屋分歸
      一人所有或數人共有，以免房地分離。四、提高價值原則
      ─土地之分割，應注意地形之完整，期能地盡其利。五、
      質量均等原則─原物分配之結果，其數量雖與原應有部分
      相當，但其價額顯不相當時，得以金錢補償之（最高法院
      57年臺上字第2117號、63年臺上字第2680號判例意旨均可
      參照）。經查：
    1.系爭土地上如附圖所示編號A 、B 部分之土地，均為原告
      與被告庚○○所種植之檳榔樹，編號C 有被告丙○○種植
      之竹筍，編號D 有被告戊○○種植之檸檬，編號E 有被告
      丁○○種植之檳榔與椰子樹，此分別為原告及被告丙○○
      、戊○○、丁○○所自承（見第4 、33頁），復經本院於
      98年10月30日會同屏東縣屏東地政事務所測量員至現場履
      勘屬實，製有現場草圖、勘驗筆錄及複丈成果圖各1 份可
      稽（見第52、54、62頁），自堪信實。
    2.原告主張之分割方案即如主文第1 項所示（見第66頁），
      為被告所不爭執，且被告丁○○亦同意原告在系爭土地之
      西北邊保留寬度為1 公尺之水路1 條分配予原告（見第52
      、65頁），而依此分割出之土地，地形亦尚屬方正、完整
      ，適合農牧使用，符合系爭土地之使用地類別，故可兼顧
      經濟效益。
    3.綜上，本院考量公平原則及系爭土地之經濟效益等情，認
      以採取原告所主張之方案即如附圖所示之分割方法最為適
      當，爰諭知如主文第1項所示。
    4.再按「共有人自共有物分割之效力發生時起，取得分得部
      分之所有權。應有部分有抵押權或質權者，其權利不因共
      有物之分割而受影響。但有下列情形之一者，其權利移存
      於抵押人或出質人所分得之部分：一、權利人同意分割。
      二、權利人已參加共有物分割訴訟。三、權利人經共有人
      告知訴訟而未參加。」民法第824 條之1 第1 項定有明文
      。查被告丙○○就系爭土地之應有部分，曾設定抵押權予
      受告知訴訟人乙○○，有前揭土地登記謄本在卷可佐（見
      第7 頁），而該抵押權人經本院告知訴訟後，並未聲明參
      加訴訟，是依民法第824 條之1 第1 項第3 款規定，該抵
      押權應移存於抵押人即被告丙○○分得之C 部分，附此說
      明。
五、末按分割共有物事件，本質上並無訟爭性，兩造本可互換地
    位，由任一共有人起訴請求分割，均無不可，故本件如由被
    告負擔全部之訴訟費用，顯有失公平，是應酌量兩造之情形
    ，由兩造依其應有部分之比例分擔訴訟費用。
六、因本判決之基礎已臻明確，兩造其餘攻擊、防禦方法及舉證
    ，經本院審酌後認不影響判決之結果，故不一一論駁，末此
    指明。
七、據上論結，本件原告之訴為有理由，依民事訴訟法第385 條
    第1 項前段、第78條、第80條之1 、第85條第1 項但書，判
    決如主文。
中    華    民    國    98    年    12    月    31    日
                    民事第一庭  法  官  張以岳
以上正本係照原本作成。
如不服本判決，應於送達後20日內，向本院提出上訴狀並表明上
訴理由，如於本判決宣示後送達前提起上訴者，應於判決送達後
10日內補提上訴理由書（須附繕本）。
中    華    民    國    98    年    12    月    31    日
                                書記官  張婉郁

司法院資訊處製作；財團法人民間司法改革基金會備份。
